臺灣高等法院臺中分院民事判決
109年度上國易字第8號
上  訴  人  王濟民
訴訟代理人  楊博堯律師
被  上訴人  臺中市養護工程處

法定代理人  彭岑凱
訴訟代理人  侯志翔律師
            鄭華恩
上列當事人間國家賠償事件，上訴人對於中華民國109年8月25日
臺灣臺中地方法院109年度國字第4號第一審判決提起上訴，本院
於民國110年12月28日言詞辯論終結，判決如下：
    主  文
一、上訴駁回。
二、第二審訴訟費用由上訴人負擔。
    事實及理由
壹、上訴人主張：其於民國108年7月13日晚上10時40分許，沿臺
    中市潭子區公所、臺中市政府警察局前之人行道，往佛教慈
    濟醫療財團法人臺中慈濟醫院（下稱慈濟醫院）方向行走，
    欲經由臺中市潭子區豐興路之柏油道路，步行返家。被上訴
    人為上開人行道旁之沿線水溝之管理機關，僅於上開沿線水
    溝前半段部分，設置水溝蓋，以供通行。後半段部分，則未
    設置水溝蓋，亦未設置警告標示、護欄圍籬、封鎖線等為阻
    隔行人通行之安全措施。被上訴人就上開未設置水溝蓋之沿
    線水溝部分，設置或管理顯有欠缺。適上訴人欲從上開人行
    道（下稱系爭人行道），跨越上開未設置水溝蓋部分之水溝
    （下稱系爭水溝），走到上開豐興路之柏油道路（下稱系爭
    柏油道路）上時，不慎跌落系爭水溝內，遭尖銳物刺傷。其
    於同日晚上11時許，經送慈濟醫院急診，診斷受有腦震盪、
    頸部挫傷、右小腿撕裂傷、軀幹多處挫傷及擦傷。嗣其於同
    年月16日，前往童綜合醫療社團法人童綜合醫院（下稱童綜
    合醫院）就醫，診斷受有外傷性三／四、五／六頸椎椎間盤破
    裂突出合併神經壓迫，右小腿撕脫傷併骨暴露之傷害。其因
    系爭事故，受有醫療費用支出新臺幣（下同）373,217元、
    看護費用59,400元、不能工作之損失7萬元、慰藉金197,383
    元，共計70萬元之損害。經上訴人請求後，被上訴人拒絕賠
    償等情。爰依國家賠償法第3條第1項、民法第193條、第195
    條第1項規定，請求被上訴人賠償上訴人70萬元，及其法定
    遲延利息。
貳、被上訴人則以：系爭事故發生當時，系爭水溝仍屬灌溉溝渠
    ，應為改制前農田水利會（現改制為行政院農委會農田水利
    署，下稱農田水利署）所設置及管理。因伊當時並非屬系爭
    水溝之管理機關，故上訴人不得向伊請求國家賠償。又系爭
    水溝之兩側，一側設置有植草帶與系爭人行道相連接，另一
    側設置有水泥護欄與系爭柏油道路相連接，用以提醒用路人
    ，不得直接從系爭人行道，跨越植草帶、系爭水溝及水泥護
    欄，通行系爭柏油道路。故系爭水溝之設置，並無欠缺，上
    訴人自不得請求國家賠償。若認被上訴人應負國家賠償責任
    ，因上訴人已自承：系爭事故發生時，其因服用感冒藥，精
    神不濟，致未行走正常返家路線，違規跨越系爭水溝，導致
    不慎掉落，故上訴人亦與有過失（應負80%之責任）。且上
    訴人請求之賠償金額過高，其請求工作損失部分，亦未提出
    扣繳憑單為證等語置辯。
參、原審為上訴人敗訴之判決，上訴人不服，上訴求為判決：㈠
    原判決廢棄。㈡上開廢棄部分，被上訴人應給付上訴人70萬
    元，及自起訴狀繕本送達翌日起，至清償日止，按週年利率
    百分之5計算之利息。被上訴人則聲明：上訴駁回。
肆、兩造不爭執事項（參本院卷203至205頁）：
一、上訴人前依國家賠償法第3條第1項規定，以書面請求被上訴
    人賠償其損害，經被上訴人於109年1月10日，以中市建養秘
    字第1080082658號拒絕賠償理由書，拒絕賠償（參原審卷21
    頁）。
二、上訴人於108年7月13日晚上10時40分許，沿臺中市潭子區公
    所、臺中市政府警察局前豐興路旁之人行道，往慈濟醫院方
    向，步行返家。嗣從系爭人行道，欲走到豐興路上時，跌落
    系爭水溝，遭溝內尖銳物刺傷。其於同日晚上11時41分送往
    慈濟醫院急診（參原審卷33頁），經診斷受有腦震盪、頸部
    挫傷、右小腿撕裂傷、軀幹多處挫傷及擦傷（參原審卷119
    頁）
三、上訴人於108年7月16日，前往童綜合醫院就醫。診斷受有外
    傷性三／四、五／六頸椎椎間盤破裂突出合併神經壓迫，右小
    腿撕脫傷併骨暴露之傷害。其並自同日住院，治療至同月27
    日（參原審卷31頁）。
四、上訴人因外傷性脊髓損傷並左側肢體無力，自108年7月29日
    起，至同年8月26日止，在澄清復健醫院住院，接受復健治
    療（參本院卷111頁）。
五、上開人行道與豐興路之柏油道路間，部分路段人行道附連植
    草帶、水溝、豎立之水泥護欄。
六、上訴人因系爭事故所受傷勢，共計支出醫藥費373,217元（
    參原審卷25-1至28頁）。
七、上訴人因系爭事故所受傷勢，於住院12日期間有專人全日看
    護之必要。每日支出看護費用2,200元。
八、如上訴人得請求半日看護費用，則金額以每日1,100元計算
    。
九、上訴人於系爭事故發生前，有工作收入。
十、上訴人分別於92年8月30日、101年10月12日，取得社團法人
    臺中市社會關懷服務協會、臺中市政府社會局辦理之照顧服
    務員訓練之結業證書（原審卷第162、164頁）。
十一、上訴人之請求如有理由，其就系爭事故之發生，與有過失
    。
伍、本院得心證之理由：
一、被上訴人應為本件國家賠償事件之義務機關：　　
　㈠被上訴人辯稱：伊於系爭事故當時，並非屬系爭水溝之設置
    或管理機關之事實，為上訴人所否認。　
　㈡依原審卷21-23頁所附被上訴人之拒絕賠償理由書所載，被上
    訴人於上訴人請求國家賠償時，並未否認伊屬系爭水溝之設
    置或管理機關之事實。
　㈢嗣經上訴人就系爭事故，向農田水利署臺中管理處，請求國
    家賠償，因該管理處認該處並非系爭水溝之設置管理機關。
    上訴人乃再向行政院，請求確定系爭事故之國家賠償義務機
    關，業經行政院依國家賠償法第9條第4項規定，審認被上訴
    人為系爭事故之國家賠償義務機關等情，有上訴人所提行政
    院秘書長函、該管理處函附於本院卷133、135頁可參。　　
　㈣基上等情，應認被上訴人為本件國家賠償事件之義務機關，
    故伊就此所辯，核非可採。　
二、被上訴人就系爭水溝之設置或管理，難認有所欠缺（瑕疵）
    ：　　
　㈠按國家賠償法第3條第1項所定「公共設施之設置或管理有欠
    缺」，係指公共設施建造之初，即存有瑕疵而言；管理有欠
    缺，係指公共設施建造後未妥善保管，怠於修護致該物發生
    瑕疵而言（參最高法院110年度台上字第2465號民事判決）
    。
　㈡上訴人主張：系爭水溝並未設置水溝蓋之事實，核與其所提
    附於原審卷第57頁上訴人當日之路徑說明圖、69-74頁現場
    照片所示相符，並為被上訴人所不爭執，此部分應堪信為真
    實。
　㈢上訴人主張：系爭水溝並未設置警告標示、護欄圍籬、封鎖
    線等為阻隔行人通行之安全措施，設置或管理顯有欠缺（瑕
    疵）之事實，為被上訴人所否認。
　㈣依上訴人於原審所提上開路徑說明圖、現場照片所示，堪信
    被上訴人所辯：系爭水溝之兩側，一側設置有植草帶與系爭
    人行道相連接，另一側設置有水泥護欄與系爭柏油道路相連
    接，用以提醒用路人，不得直接從系爭人行道，跨越植草帶
    、系爭水溝及水泥護欄，通行系爭柏油道路之事實為真實。
    準此，堪認系爭水溝固未設置水溝蓋，但已於系爭水溝之一
    側設置有水泥護欄，用以警示行人不得從系爭柏油道路，直
    接跨越水泥護欄、系爭水溝及植草帶，進入系爭行人道。復
    於系爭水溝之另一側設置有植草帶，用以警示行人不得從系
    爭行人道，直接跨越植草帶、系爭水溝及水泥護欄，進入系
    爭柏油道路。故上訴人主張：系爭水溝未設置警告標示、護
    欄圍籬、封鎖線等為阻隔行人通行之安全措施，設置或管理
    顯有欠缺（瑕疵）一節，尚非可取。
　㈤上訴人於本院翻異前詞，改主張：其當日所跌落之水溝位置
    ，並非其於原審所主張之位置，而係在臺中市政府警察局停
    車場門口前之事實，並提出其行走路線圖、於109年10月8日
    所拍攝之現場照片、光碟（參本院卷19-26、287-297頁）為
    證，但為被上訴人所否認，辯稱：臺中市政府警察局停車場
    門口前之水溝，當時應已設置水溝蓋（參本院卷353頁）。
    依當日發現上訴人跌落水溝，將其拉起之證人林○○於本院之
    結述（係於離臺中市政府警察局停車場出口，約從法庭證人
    席至法庭牆壁的距離處，拉起上訴人，參本院卷352頁），
    並無法證明上訴人主張：其當日所跌落之水溝位置，係在臺
    中市警察局停車場門口前之事實為真實。上訴人復未提出相
    關之有利事證，供本院審酌，故上訴人此部分主張，難信為
    真實。
　㈥本院經綜觀卷內所有事證，及兩造所為辯論意旨等一切情狀
    後，認依舉證責任分配法則，實難信上訴人主張：被上訴人
    就系爭水溝之設置或管理，有所欠缺（瑕疵）之事實為真實
    ，應以被上訴人就此所辯為可採。　
三、綜上所述，上訴人既無法舉證證明被上訴人就系爭水溝之設
    置或管理，有所欠缺（瑕疵），則原審為其敗訴之判決，經
    核於法並無違誤。從而，上訴人上訴求為廢棄原判決，為無
    理由，應予駁回。
四、本件事證已臻明確，兩造其餘之攻擊或防禦方法及所用之證
    據，經本院斟酌後，認為均不足以影響本判決之結果，爰不
    逐一論列，附此敘明。
陸、據上論結，本件上訴為無理由，判決如主文。　　　　　
中　　華　　民　　國　　111 　年　　1 　　月　　11　　日
                  民事第七庭  審判長法  官  王  銘
                                    法  官  張國華
                                    法  官  唐敏寶
正本係照原本作成。
不得上訴（上訴利益未逾150萬元）。
                                    書記官  劉恒宏
中　　華　　民　　國　　111 　年　　1 　　月　　11　　日